臺灣板橋地方法院民事判決　九十年度訴字第一七九四號
　　原　　　告　甲○○
　　被　　　告　丁○○
　　　　　　　　丙○○
　　訴訟代理人　乙○○
右當事人間請求返還不當得利事件，本院判決如左：
    主    文
原告之訴及假執行之聲請均駁回。
訴訟費用由原告負擔。
    事    實
甲、原告方面：
  壹、聲明：求為判決：
    一、被告丁○○應給付原告新台幣（下同）一百一十萬三千七百四十三元，及自
        九十年十二月六日準備書續狀繕本送達翌日起至清償日止，按年利率百分之
        五計算之利息。
    二、被告丙○○應給付原告四十八萬二千九百七十六元，及自九十年十二月六日
        準備書續狀繕本送達翌日起至清償日止，按年利率百分之五計算之利息。
    三、願供擔保請准宣告假執行。
  貳、陳述：
    一、緣原告與被告丁○○、丙○○及訴外人劉德欽、曾義尚於民國七十九年十二
        月間，合資在台北縣中和市○○段二八張小段九地號土地上興建房屋，定名
        為「華中橋建築案」，其中被告丁○○十一股、被告丙○○四股、原告五股
        ，訴外人劉德欽、曾義尚各二股，合計二十四股。於該建築案興建中，因訴
        外人林琴記違約，係由原告代被告及其餘合資人對林琴記為訴訟行為，經以
        鈞院八十一年度民執字第一七○七號聲請對訴外人林琴記強制執行後，得款
        一百十三萬八千六百二十元，於該次事件係由原告處理，原告於取得案款後
        ，業已全部交出計入公帳，以支付各項費用及按股分配於全體股東，惟於八
        十四年三月一日結算簽訂股金分配協議書（以下簡稱系爭協議書）時，誤以
        為其中之六十八萬三千七百十二元尚未交出，遂就此金額又依各人之股數計
        算各人應得之數額，並自原告應受分配之盈餘中扣除，該款項重複分配之結
        果，致被告丁○○多得款三十一萬三千三百六十八元、被告丙○○多得款十
        一萬三千九百五十二元、訴外人劉德欽、曾義尚各多得五萬六千九百七十六
        元，原告因此受損害。嗣於發覺有誤後，經原告請求返還，惟遭被告所拒。
    二、又「華中橋建築案」，兩造與訴外人劉德欽、曾義尚間原已於八十四年三月
        一日，同意分配予被告之Ｃ棟一樓房屋（面積三二．九七坪），每坪作價二
        十四萬元，詎被告丁○○無故將原告所分得上述房屋，改以每坪二十七萬元
        折計其總價，並自原告應分得之現金盈餘中扣除，原告因此少分得現金四十
        二萬六千元，而被告丁○○則因此多分得四十二萬六千元，被告丁○○自應
        返還。
    三、兩造等另集資於台北縣中和市○○路興建房屋（以下簡稱「中和連城路案」
        ），股數總計為八股，原告持股數為五．五股，其中部分土地因作為道路使
        用、而於七十八年間由政府徵收，嗣於八十四年三月一日協議，徵收款中之
        一百零六萬元應由被告丁○○交出按股分配，經計算每股應分配十三萬二千
        五百緣，原告計有五．五股，應分得七十二萬八千七百五十元，其餘三十六
        萬四千三百七十五元被告丁○○迄未給付。
    四、依兩造間八十四年三月一日系爭協議書所載，原告應得八十五萬四千三百五
        十三元，惟被告丁○○僅給付原告四十八萬五千三百二十九元，餘款三十六
        萬九千零二十四元被告丙○○未給付。
    五、綜上所述，被告丁○○合計應給付原告一百一十萬三千七百四十三元（
        313368  +426000+364375=0000000），被告丙○○應給付原告四十八萬二千
        九百七十六元（113952+369024=482976）。就原告請求被告丁○○返還訴外
        人林琴記違約案款三十一萬三千三百六十八元、「華中橋建築案」Ｃ棟一樓
        部分之四十二萬六千元，暨請求被告丙○○返還訴外人林琴記違約案件款一
        萬三千九百五十二元部分，原告係主張撤銷系爭協議書錯誤之意思表示，而
        基於不當得利之法律關係請求；另關於「中和連城路案徵收補償款」三十六
        萬九千零二十四元，則係基於履行協議書之契約法律關係，請求被告丁○○
        履行。
    六、對被告答辯之陳述：
    （一）被告丁○○就「華中橋建築案」持有股數原僅有一．五股，嗣後因購買其
          餘股東林進之二．五股、陳健雄之一．五股、曾玉平之一．五股、林玉祥
          之一股、林照義之一股、游阿常之○．股，連同其原有股數合計十一股。
          惟八十二年六月二十日，自鈞院民事執行處領回對訴外人林琴記強制執行
          之案款為分配時，被告丁○○尚未購買其餘股東之股數，即依個人當時之
          股數分配，並分別簽發台灣省合作金庫ＦＢ0000000至ＦＢ000
          0000號各支票以為支付，業經被告丁○○、訴外人林進等人提示兌現
          。
    （二）訴外人林琴記違約後，由原告代被告及其餘股東對訴外人林琴記為訴追行
          為，並以債權本金八十三萬零二百六十四元為據，向鈞院聲請對訴外人林
          琴記之財產為假扣押，經鈞院以七十五年度全字第一０六七號民事裁定准
          以二十七萬七千元供擔保後為假扣押。嗣該案經獲得勝訴判決確定，遂續
          由原告代被告及其餘股東對訴外人林琴記之財產以鈞院八十一年度民執廉
          字第一七０七號案件聲請強制執行。執行完畢後，另經鈞院民事執行處於
          同年五月七日通知具領案款一百十三萬八千六百二十元。且依鈞院八十一
          年度民執廉字第一七０七號民事執行案卷內所附歷審判決書之記載，足證
          兩造為合建合夥人，且係由原告出面代表全體與訴外人林琴記為訴訟，前
          述一百十三萬八千六百二十元並非原告個人之債權，而係兩造與其餘股東
          對訴外人林琴記之債權，乃因領取案款時，除債權本金外，尚包括利息、
          訴訟費用、執行費用、假扣押程序費用等，因兩者金額因之有所不同，故
          被告所述與事實不符。
    （三）依據附於鈞院八十一年度民執廉字第一七０七號民事執行案卷內之民事強
          制執行聲請狀可知，乃與七十五年度民執全字第八七一號假扣押事件為同
          一事件，足證八十三萬零三百六十四元與一百十三萬八千六百二十元為同
          一債權。後者乃係聲請假扣押時所陳明之債權額，前者則為依確定判決所
          命給付之本金、加計利息、訴訟費、假扣押執行費及本案執行費之總計，
          且此一百十三萬八千六百二十元之金額與原告所提出之「華中橋建築案」
          公帳節本中八十一年五月二十五日所載金額相符，足證此部分金額確係重
          複分配。
    （四）兩造及訴外人曾義尚、劉德欽於八十四年三月一日協議時，誤以未就訴外
          人林琴記之債權為分配，遂以聲請假扣押之債權（即本金）八十三萬零二
          百六十四元、加上為假扣押時所提供之擔保金二十七萬七千元，計一百一
          十萬七千二百六十四元列入分配，而後扣除水電費二萬零六百七十七元及
          紅利三十萬元，餘七十八萬六千六百四十七元，再扣除欠款、中人禮、地
          價稅、罰鍰等合計十萬二千九百三十五元，餘款為六十八萬三千七百十二
          元；以二十四股計算，平均每股應得二萬八千四百八十八元，被告丁○○
          有十一股、計分得三十一萬三千三百六十八元，另被告丙○○有四股、計
          分得十一萬三千九百五十二元。被告所得之上述金額，係因就訴外人林琴
          記之債權重複分配之結果，被告自應返還。
    （五）「中和連城路案」各股東出資共同購買登記於訴外人林進名下之原台北縣
          中和鄉○○段二八張小段五六六─一地號土地，於七十六年二月十一日經
          政府變更為道路用地，且於七十八年四月六日由中和市公所徵收，於七十
          九年二月六日辦理徵收移轉登記，該土地政府發放之徵收補償費三百餘萬
          元理應於領取後依各股東之股屬分配，惟登記名義人林進領取後，非但未
          依各人持股比例分配予各其餘股東，反與被告丙○○二人瓜分，被告游金
          德分得其中之一百五十萬元，餘款則歸訴外人林進所得。嗣經其餘股東察
          覺並與彼等理論後，被告丙○○同意將其所分得之一百五十萬元交出，訴
          外人林進亦同意交出一百五十萬元（扣除其應得款項後應付一百零六萬元
          ），均由其餘股東按股分配。被告丁○○就「華中橋建築案」原有股數僅
          一．五股，後因購買林進之二．五股及陳健雄等人之股數後始有十一股，
          被告丁○○即因購買訴外人林進之上述股數而應給付價金給林進，遂約定
          被告丁○○應將該價金中之一百零六萬元交予其餘股東分配、不交予林進
          ，此所以被告丁○○、丙○○各願交付一百五十萬元及一百零六萬元予各
          股東案股分配之緣由。另觀協議書中，連城路案及連城案項下，分別記載
          一百五十萬元除以八股、及一百零六萬元同亦除以八股足明。至文字中所
          載由被告丁○○預付三十六萬四千三百七十五元，其意乃指應付予原告之
          七十二萬八千七百五十元被告丁○○先付一半即三十六萬四千三百七十五
          元，其餘半數（即三十六萬四千三百七十五元）被告丁○○日後付給，此
          觀協議書中此部分之記載為一百零六萬除以八股、每股應得十三萬二千五
          百元，原告有五．五股，應得七十二萬八千七百五十元，而三十六萬四千
          三百七十五元恰為原告應得款之半數足明。又協議書末另載之「以上分配
          金若有不足餘款林進若有清償，再按各人持股分配股金」，其意乃指除前
          述被告丙○○應付之一百五十萬元及被告丁○○應付之一百零六萬元外，
          訴外人林進若另有清償時，另就其清償之金額再按每人持股分配古今。惟
          因訴外人林進將其所有之「華中橋建築案」二．五股權利全數賣予被告廖
          清安，由被告丁○○承諾將林進應負償還責任之一百零六萬元，自其應交
          付予訴外人林進之價金中扣下、轉交予其餘股東，用以清償林進於「中和
          連城路案」中之欠款之故，於此範圍內，訴外人林進已無責任可言，而應
          由被告丁○○負責。
    （六）原告分得「華中橋建築案」Ｃ棟一樓以每坪二十四萬元折計現金（總金額
          計為七百九十一萬二千八百元），惟事後被告丁○○製作分配表時，竟未
          依之製作，任以每坪二十七萬元計價（總金額為八百九十萬一千九百元）
          ，非如被告丁○○所稱Ｃ棟一樓由被告丁○○以每坪二十七萬元賣給第三
          人。
    （七）系爭協議書是由被告丁○○所擬稿之後，交給代書謄寫，全體股東同意之
          後簽名，原告則是負責合夥關係之記帳。
    （九）系爭協議書實係就合夥之利得所為之計算，而該計算有誤算之情形，並非
          意思表示之錯誤，自無民法第八十八條之適用。退步言之，綜認有其適用
          ，原告亦已於發見後一年內為撤銷。原告係於八十四年三月初發現系爭協
          議書有誤算情事後，立即口頭通知被告二人及訴外人曾義尚，並就該等部
          分為撤銷之表示，要求彼等返還，且委請蔡昌淇調解，數度協調不成後，
          不得已方於八十五年五月三十日再以存證信函告知，並未逾越法定期間。
          經核計結果原告因此少分得現金九十八萬九千一百元（即八百九十萬一千
          九百元與七百九十一萬二千八百元之差數），此金額由被告及訴外人分得
          ，其中被告丁○○有十一股，計分得五十七萬二千六百三十六．八元，尚
          較原告所請求之四十二萬六千元為高。
    （十）被告丁○○於收受原告所寄大溪郵局第二０五號存證信函後，曾以八十五
          年六月四日中和一支郵局第五八八號存證信函函覆原告。
  參、證據：提出鈞院民事執行處八十一年度民執廉字第一七○七號通知影本一件、
      華中橋案公帳節本影本一件、鈞院七十五年度（全）字第一０六七號民事裁定
      影本一件、八十一年四月八日八十一年度民執廉字第一七０七號函影本一件、
      鈞院民事執行處八十一年五月七日八十一年度民執廉字第一七０七號通知影本
      一件、國庫專戶存款支票影本一件、台灣省合作金庫各類存款分戶交易明細表
      一件、林琴記華中橋履行契約請求權金額明細計算影本一件、八十四年三月一
      日協議書影本一件、土地登記簿謄本影本一份、民事強制執行聲請狀影本一件
      、八十五年五月三十日大溪郵局第二０五號存證信函影本一件、被告丁○○所
      寄中和一支郵局第五八八號存證信函影本一件。
      並聲請調取本院八十一年度民執字第一七○七號強制執行案卷全卷，及向台灣
      省合作金庫永和支庫函查ＦＢ0000000至ＦＢ0000000號各支票
      背書及兌現情形，暨聲請訊問證人曾義尚、王黃敏、蔡昌淇。
乙、被告丁○○、丙○○方面：
  壹、聲明：
    一、原告之訴及假執行之聲請均駁回。
    二、如受不利之判決時，願供擔保請准免為假執行。
  貳、陳述：
    一、原告所提出之鈞院民事執行處八十一年度民執廉字第一七○七號通知，係原
        告向訴外人林琴記為民事執行，與被告無關。且原告所提鈞院民事執行處八
        十一年五月七日八十一年度民執廉字第一七０七號通知、七十五年度（全）
        字第一０六七號民事裁定、八十一年四月八日八十一年度民執廉字第一七０
        七號函、國庫專戶存款支票等影本，其上載明債權人係原告，乃原告與訴外
        第三人間私權紛爭，與被告無涉。否認原告所提原證二「華中橋建築案」之
        現金帳影本一紙。該現金帳係原告個人之內帳，未經被告等人簽名其上，該
        紙個別細項亦與被告無涉。另關於原告所提出台灣合作金庫ＦＢ00000
        00至ＦＢ0000000號各支票之給付及收受原因，亦與本案無涉。
    二、關於林琴記案款部分，原告所提鈞院民事執行處八十一年度民執廉字第一七
        ○七號通知影本一件，足認在八十一年就已經有該案款，而在八十四年三月
        一日協議書內兩造就此已有充分討論，因為協議書分配股金之計算的基礎是
        由原告所提出，該合建案從工程到分配款都是由原告在處理的。且林琴記案
        款部分，法院於八十一年即已分配結案，距八十四年三月九日兩造所簽訂之
        系爭分配表已有三年，如何錯誤？原告如何無過失而可得撤銷？何時為撤銷
        ？起碼在原告簽立之系爭協議書及系爭分配表二份文件中均不見原告有所主
        張撤銷。
    三、退步言之，縱被告果真與原告間有合股關係，各股股數及如何分配，未見原
        告舉證。
    四、原告所稱「華中橋建築案」，實係原告主事，系爭協議書中載盈餘利潤之各
        該數字均為原告結算，沒有具體以各細項帳目立論，縱使原告有意思表示錯
        誤，亦屬原告自己之重大過失，依法不得撤銷，何況八十四年迄今已有七年
        ，顯逾撤銷之一年除斥期間，被告爰依民法第八十八條、第九十條規定，引
        為備位之抗辯。
    五、原告所稱「華中橋建築案」房屋Ｃ棟一樓「每坪作價二十四萬元」並不實在
        ，當時全部合建股東均同意以每坪二十七萬元作價，並確實分款，按照兩造
        充分討論溝通之系爭協議書簽訂履行，可見原告自己記帳、算帳、然後漢各
        股東溝通，絕不可能有錯。
    六、依原告所提系爭協議書所示，其上有「本案預付款由甲○○（即原告）全數
        收訖」字樣；書末尚有「以上暫分配金『若有不足餘款』，林進（即系爭協
        議書上所載之「阿誠」）若有清償，再按各人持股分配股金」，足認兩造間
        就原告所主張之合建案，俱已分配股款完畢，縱有不足，亦由訴外人林進負
        責。何況，依原告所提系爭協議書所示各細項，被清安付出受原告以勢脅之
        代訴外人林進墊付三十六萬四千三百七十五元，均有付出，僅原告不但股數
        不如被告，且分文不必付出，豈非怪誕？又焉有要求被告再為付出之理？原
        告之主張單憑其所提系爭協議書證物，於邏輯上即無法自圓其說。且原告指
        稱被告丁○○「承諾」將訴外人林進應負償還責任之一百零六萬元，自其交
        付予林進之價金中扣下轉交云云，洵屬無稽。
    七、對於系爭協議書上被告丁○○、丙○○簽名之真正並不爭執，惟否認原告所
        稱系爭協議書係被告丁○○所擬。被告丁○○對於如何分配計算並不清楚，
        係由原告所負責。
    八、對於原告所提出大溪郵局第二０五號存證信函影本形式真正不否認，但否認
        實質內容之真正，且該存證信函日期為「八十五年三月一日」，已在「八十
        四年三月一日」系爭協議書履行完畢一年之後，故原告撤銷錯誤之意思表示
        除斥期間已過。且依原告所提上開存證信函影本，並無隻字片語提及被告丁○○未付系爭協議書所載之五萬一千零七百元、或被告丙○○未付系爭協議
        書所載之一百零一萬一千零四十八元，而依系爭協議書記載被告丁○○已付
        訖上開金額無誤。且上開原告所寄存證信函中並無撤銷錯誤意思表示之陳述
        ，且原告於該存證信函內索陳之金額亦與其本件所請求之金額不同。至於原
        告所稱早於八十五年三月一日前撤銷錯誤之意思表示，亦未見原告舉證。
    九、八十四年三月一日簽訂系爭協議書之後，兩造間尚有於八十五年三月九日簽
        立分配表二紙（以下簡稱系爭分配表），依系爭分配表所載，「華中橋建築
        案」Ｃ棟一樓確實係以二十七萬元作價，非原告所稱以二十四萬元作價。又
        依據系爭分配表第一紙所載，被告丙○○應得房屋利潤七百九十萬零六百元
        、車位利潤六十一萬六千七百元，合計八百五十一萬七千三百元；分到「華
        中橋建築案」Ｃ棟五樓房屋值市價六百三十三萬零二百元，所以被告丙○○
        應可再領回二百十八萬七千一百元（0000000-000000），故於系爭分配表第
        二紙上記明0000000減去八十四年三月一日協議書被告丙○○應付之
        0000000元，被告丙○○從原告手上分得0000000元。故被告
        丙○○付訖0000000元無疑。
    十、原告對於其所簽訂之協議書如何有錯誤、如何可得就「單一之協議書所生單
        一之意思表示」為可分割之一部撤銷，均未詳陳法律依據及事證，故其僅就
        系爭協議書「單一協議書所生單一之意思表示」為可分割之一部撤銷之主張
        即不可採。
  參、證據：八十四年三月一日股金分配表協議書影本一件、原告就「華中橋建築案
      」Ｃ棟一樓以二十七萬元作價領款證明影本一件、八十四年三月九日分配表影
      本二紙，並聲請訊問原告本人。
    理    由
甲、程序方面：
  一、按訴狀送達後，原告不得將原訴變更或追加他訴，但擴張或減縮應受判決事項
      之聲明者，不在此限，民事訴訟法第二百五十五條第一項第三款定有明文。本
      件原告起訴時訴之聲明第一、二項分別為：「一、被告丁○○應給付原告一百
      四十七萬二千七百六十七元，及自起訴狀繕本送達之翌日起至清償日止，按年
      利率百分之五計算之利息。二、被告丙○○應給付原告十一萬三千九百五十元
      ，及自起訴狀繕本送達之翌日起至清償日止，按年利率百分之五計算之利息。
      」，嗣於九十年十二月六日民事準備書續狀就訴之聲明第一、二項分別減縮及
      擴張為：「被告丁○○應給付原告一百一十萬三千七百四十三元，及自起訴狀
      繕本送達之翌日起至清償日止，按年利率百分之五計算之利息。二、被告丙○○應給付原告四十八萬二千九百七十六元，及自起訴狀繕本送達之翌日起至清
      償日止，按年利率百分之五計算之利息。」，此有原告起訴狀及前開九十年十
      二月六日民事準備書續狀可憑，符合前開規定，且被告亦明白表示同意（見本
      院九十年十二月六日言詞辯論筆錄），自屬合法。
  二、原告本起訴主張關於「林琴記違約案款」部分、「華中橋建築案」Ｃ棟一樓部
      分及「中和連城路案土地徵收補償款」部分，均依據不當得利之法律關係，對
      被告丁○○、丙○○請求。嗣於九十一年二月二十一日就「中和連城路案土地
      徵收補償款」部分，變更為依據履行協議書之契約法律關係而對被告丁○○、
      丙○○請求，被告未表示反對，並為本案之言詞辯論，依據民事訴訟法第二百
      五十五條第二項規定，視為被告同意原告就該部分為訴之變更，合先說明。
乙、兩造爭執之要點：
  一、本院原告起訴主張：（一）原告與被告丁○○、丙○○及訴外人劉德欽、曾義
      尚於七十九年十二月間，合資興建「華中橋建築案」，其中被告丁○○十一股
      、被告丙○○四股、原告五股，訴外人劉德欽、曾義尚各二股，合計二十四股
      。於該建築案興建中，因訴外人林琴記違約，係由原告代被告及其餘合資人對
      林琴記為訴訟行為，經以鈞院八十一年度民執字第一七○七號聲請對訴外人林
      琴記強制執行後，得款一百十三萬八千六百二十元，於該次事件係由原告處理
      ，原告於取得案款後，業已全部交出計入公帳，以支付各項費用及按股分配於
      全體股東，惟於八十四年三月間全體合夥人結算時，原告誤以為其中之六十八
      萬三千七百十二元尚未交出，遂就此金額又依各人之股數計算各人應得之數額
      ，並自原告應受分配之盈餘中扣除，該款項重複分配之結果，致被告丁○○多
      得款三十一萬三千三百六十八元、被告丙○○多得款十一萬三千九百五十二元
      ，原告因此受損害。旋發覺有誤後，曾以口頭及寄發存證信函向被告請求返還
      ，惟遭被告所拒。（二）上開「華中橋建築案」，兩造與訴外人劉德欽、曾義
      尚間原已於八十四年三月一日，同意分配予被告之Ｃ棟一樓房屋，每坪作價二
      十四萬元，詎被告丁○○無故將原告所分得上述房屋，改以每坪二十七萬元折
      計其總價，並自原告應分得之現金盈餘中扣除，原告因此少分得現金四十二萬
      六千元，而被告丁○○則因此多分得四十二萬六千元，被告丁○○自應返還。
      （三）兩造等另集資於台北縣中和市○○路興建「中和連城路案」房屋，股數
      總計為八股，原告持股數為五．五股，其中部分土地因作為道路使用、而於七
      十八年間由政府徵收，嗣於八十四年三月一日協議，徵收款中之一百零六萬元
      應由被告丁○○交出按股分配，經計算每股應分配十三萬二千五百緣，原告計
      有五．五股，應分得七十二萬八千七百五十元，其餘三十六萬四千三百七十五
      元迄未給付。（四）原告主張撤銷系爭協議書之意思表示，而基於不當得利之
      法律關係，請求被告丁○○返還訴外人林琴記違約案款三十一萬三千三百六十
      八元、「華中橋建築案」Ｃ棟一樓部分之四十二萬六千元，暨請求被告丙○○
      返還訴外人林琴記違約案件款一萬三千九百五十二元部分。另基於契約之法律
      關係，請求被告丁○○給付「中和連城路案」徵收補償款三十六萬九千零二十
      四元等情。
  二、被告丁○○、丙○○則以：（一）訴外人林琴記違約案係原告個人債務，與被
      告無涉；且系爭協議書係在八十四年三月一日所簽訂，協議書分配股金之計算
      基礎係游原告提出，而依據原告所提民事執行處通知係在八十一年即有該案款
      ，距離系爭協議書簽訂日期已有三年，其間原告均未主張撤銷意思表示。（二
      ）「華中橋建築案」係原告主事，系爭協議書所載盈餘利潤之各該數字均為原
      告結算，縱使原告有意思表示錯誤，亦屬原告自己之重大過失，依法不得撤銷
      ，何況顯已逾撤銷之一年除斥期間；且當時全體股東均同意以每坪二十七萬元
      作價，並非原告所稱之每坪二十四萬元作價。（三）系爭協議書已載明全體股
      東間俱已分配股金完畢，縱有不足，亦由訴外人林進負責，非由被告丁○○負
      責。（四）原告所提出大溪郵局第二０五號存證信函並無撤銷意思表示之陳述
      ，原告於該存證信函內所索陳之金額與本件起訴索請求之金額不同，且該存證
      信函之日期業已超過一年除斥期間。至於其所稱早於八十五年三月一日前已撤
      銷意思表示，則未舉證證明。（五）原告對於系爭協議書、如何可得就「單一
      之協議書所生單一之意思表示」為可分割之一部撤銷，均未詳陳法律依據及事
      證，顯不可採等語，資為抗辯。
丙、得心證之理由：
  一、原告主張兩造與訴外人劉德欽、曾義尚等人就「華中橋建築案」及「中和連城
      路案」案，合資興建房屋，兩造及訴外人劉德欽、曾義尚並於八十四年三月一
      日就前開合資興建房屋兩案，簽訂「股金分配協議書」（即系爭協議書），並
      有系爭協議書影本一份在卷可稽。該部分事實，自堪信為真實。
  二、本件兩造爭執之要點，厥在於原告於八十四年三月一日簽訂系爭協議書時，就
      前開「華中橋建築案」、「林琴記違約案款」部分，是否屬於民法第八十八條
      意思表示錯誤之情形？原告主張撤銷其上開意思表示是否有理？原告行使該撤
      銷權，有無超過民法第九十條所規定一年除斥期間？又原告得否僅就系爭協議
      書中之「華中橋建築案」（包括「林琴記違約案款」及Ｃ棟一樓部分）主張一
      部撤銷意思表示，而對於同為系爭協議書內容之「中和連城路案」徵收補償款
      則主張不予撤銷？茲就前開各爭點分述如下：
  （一）系爭八十四年三月一日所簽訂之股金分配協議書，立協議書人即兩造與訴外
        人劉德欽、曾義尚係就(1)「華中橋案」、(2)「連城路案〈阿誠（即林進）一
        百五十萬由丙○○付出〉」、(3)「連城案阿誠（即林進）積欠部分由丁○○
        預付」、(4)「連城案部分金一百五十萬元由丙○○付出」四大部分來計算並
        作分配，此有兩造所不爭執真正之系爭協議書一份在卷可稽。
  （二）本件原告主張「華中橋建築案」中，因訴外人林琴記違約，係由原告代被告
        及其餘合資人對林琴記為訴訟行為，經強制執行後，得款一百十三萬八千六
        百二十元，已全部交出計入公帳，惟於八十四年三月間結算時，誤以為其中
        之六十八萬三千七百十二元尚未交出，遂就此金額又依各人之股數計算各人
        應得之數額，並自原告應受分配之盈餘中扣除，該款項重複分配之結果，致
        告丁○○多得款三十一萬三千三百六十八元、被告丙○○多得款十一萬三千
        九百五十二元、訴外人劉德欽、曾義尚各多得五萬六千九百七十六元，原告
        因此受損害等情。被告雖否認「林琴記違約案款」係由原告代全體合資人為
        訴訟行為，然經原告聲請調取本院八十一年度民執字第一七○七號強制執行
        案卷全卷，該強制執行卷內附有原告請求訴外人林琴記履行契約之全部判決
        書九份，依據九份判決書內容，足認「林琴記違約案款」確實係由原告代全
        體合資人為訴訟行為，被告辯稱與其等無涉，尚非足取。
  （三）惟按隱藏的係算錯誤，當事人內心的計算基礎未成為意思表示的內容，屬於
        動機錯誤，不得撤銷（參王澤鑑著，民法總則，二００一年十月出版，第四
        百零八頁）。「林琴記違約案款」雖與系爭協議書中之「華中橋建築案」股
        金分配有關，然就其主張「林琴記違約案款」有重複分配、以及「華中橋建
        築案」Ｃ棟一樓作價有誤等節，經查：
      (1)系爭協議書所記載第一部分之「華中橋案」，其上僅記載「000000- 000000
        ≒24股=每股28488元」，其後接續記載以每股28488元按被告丁○○、丙○○、原告、訴外人劉德欽、曾義尚之各人股數計算出每人應分得之金額，即
        「28488x11=313368元，丁○○分得」、「28488x4=113952元，丙○○分得
        」、「28488x2=56976元，劉德欽分得」、「28488x2=56976元，曾義尚分得
        」、「28488x5=142440元，甲○○分得」。依上所示，除可知「華中橋建築
        案」係以二十四股來計算分配，及每股股金為二萬八千四百八十八元以外，
        對於每股股金之計算基礎（七十八萬六千六百四十七元表示何款項、十萬二
        千九百三十五元表示何款項，何以七十八萬六千六百四十七元應減十萬二千
        九百三十五元）則未公開顯示出來。
      (2)系爭協議書第二部分「連城路案〈阿誠（即林進）一百五十萬由丙○○付出
        〉」─其上記載「150000≒8股=187500元」、「187500x5.5股=0000000  元
        ，甲○○分得」、「187500x0.5股=93750元，劉德欽分得」、「187500x2
        股=375000元，丙○○分得」，依此所示，關於每股十八萬七千五百元之計
        算基礎一百五十萬元係如何計算出來，何以訴外人林進一百五十萬元是由被
        告丙○○付出，該一百五十萬元是否即如原告所稱係土地徵收補償款，並未
        於上開計算式中顯現出來。
      (3)系爭協議書第三部分「連城案阿誠（即林進）積欠部分由丁○○預付」─其
        上記載「106萬≒8=132500元」、「132500x（甲○○5.5股）=728750元」、
        「728750≒2=364375元扣除應得款-313368元-51007」、「本案預付款由甲○○全數收訖」。就計算基礎之一百零六萬元形式上係如何計算得來，並未
        記載。
      (4)系爭協議書第四部分「連城案部分金一百五十萬元由丙○○付出」─關於該
        部分之計算式則記載「000000-000000-000000=0000000元」、「扣除應得款
        ，應付0000000元」。依此可知該第四部分係因被告丙○○已預付一百五十
        萬元，扣除其前開系爭協議書第一、二部分應分得之113952元及375000  元
        後，得出被告丙○○應再付0000000元。然該第四部分之計算係依據系爭協
        議書前開第一、二部分就被告丙○○所應分得之股金計算而來，惟第一、二
        部分之計算基礎並無顯現出來，已如前述。
    本件原告自承「林琴記違約案款」係由其處理，縱如其所稱有誤以為其中之六十
    八萬三千七百十二元尚未交出，而有重複分配情形，然揆諸前開說明，原告於兩
    造及訴外人劉德欽、曾義尚簽訂協議書之時，其計算基礎既未公開，則原告內算
    基礎未成為意思表示之內容，僅屬於動機錯誤，依法不得撤銷。且退步言之，縱
    認該錯誤係屬於意思表示之錯誤，惟原告自承其負責該合夥關係之記帳，計算之
    基礎係由原告所提出，則此錯誤亦屬於原告自己之過失所致，依民法第八十八條
    第一項但書規定，其亦不得主張撤銷。從而，原告主張撤銷其關於系爭協議書之
    意思表示，非有理由。
  （四）再退萬步言之，即使認為得主張撤銷其關於系爭協議書之意思表示，惟依民
        法第九十條規定，同法第八十八條之撤銷權，自意思表示後，經過一年而消
        滅。原告於本院初陳其係於「八十七年三月九日以後」發現錯誤，有向告口
        頭表示撤銷意思表示（見本院九十一年一月十日言詞辯論筆錄），嗣具狀更
        正係於「八十五年五月三十日」以大溪郵局第二０五號存證信函向被告表示
        撤銷（見原告九十一年一月十一日聲請更正狀），復又改稱「八十四年三月
        一日簽協議書，三月二日就發現錯誤」（見本院九十一年三月二十六日言詞
        辯論筆錄），被告則否認原告所稱於八十四年三月二日即發現錯誤該點，原
        告並未就其於八十四年三月二日發現錯誤即向被告表示撤銷該節，舉證以實
        其說，尚難認其該部分所言為可採。
  （五）原告雖另聲請本院訊問證人蔡昌淇，以證明其於一年除斥期間內曾以口頭向
        被告表示撤銷系爭協議書意思表示乙節，惟經證人蔡昌淇於本院結證證稱：
        「我有與兩造參加華中橋案的合建，我是建商，八十三年時有跟兩造合建，
        兩造都是地主，地主他們分一部分房子，我分一部分房子。地主他們有合股
        ，我自己一份，我並沒有跟地主合股。房子蓋好之後，我分得我的部分，地
        主他們如何分配我不知道，所以原告、被告他們雙方如何分配的情形我並不
        知道。《提示原告所提大溪郵局第二０五號存證信函》我不知道原告稱有計
        算錯誤寄存證信函給被告等人之事。（問：八十四年間原告當時向被告表示
        有計算錯誤的事情，要求被告返還，當時在協調時，證人有無在場？）時間
        太久，我忘記了。地主之間的事情，我也沒有辦法去參加意見。（問：關於
        林琴記案計算錯誤的部分，協調時證人有無在場？）林琴記案的部分我根本
        不知道，他們協調的事情我不知道，我也沒有在場，他們有無協調我也不知
        道。」，此有本院九十一年三月二十六日言詞辯論筆錄足憑。是依證人蔡昌
        淇之證述，其對於兩造間系爭協議書分配股金是否有計算之情形並不知情，
        亦無任何參與兩造協調之情事，是原告對於其曾於系爭協議書簽訂（八十四
        年三月一日）後一年內曾向被告表示撤銷意思表示，亦未能舉證證明。
  （六）原告於八十五年五月三十日寄發大溪郵局第二０五號存證信函予被告丁○○
        、丙○○及訴外人曾義尚（見卷附之原告所提上開存證信函影本一件），該
        存證信函內容提及系爭協議書對於「林琴記違約案款」有誤扣之情形，足認
        其有行使撤銷系爭協議書之意思表示之意，然其意思表示因係隱藏的計算錯
        誤，不得撤銷，已如前述，何況縱認原告得行使撤銷權，其行使撤銷權之時
        間，亦早已超過協議書簽訂之後一年之除斥期間，依法亦已不得行使之。
  （七）又縱認原告得主張撤銷其意思表示，惟原告同意簽訂系爭協議書，僅為單一
        之意思表示，其主張就單一之意思表示予以割裂就系爭協議書中之「華中橋
        建築案」（包括「林琴記違約案款」及Ｃ棟一樓部分）主張一部撤銷意思表
        示，而對於同為系爭協議書內容之「中和連城路案」徵收補償款則主張不予
        撤銷，乃於法無據。
  三、關於原告依據系爭協議書之法律關係，請求被告丁○○履行「中和連城路案」
      徵收補償款三十六萬九千零二十四元部分。經查，系爭協議書第二、三、四部
      分（見前述）係就「中和連城路案」為分配計算，系爭協議書之末則記載該協
      議書最後之結算結果：「丙○○應付0000000元，丁○○應付51007元，曾義尚
      應得56976元，劉德欽應得150726元，甲○○應得854353元，以上暫分股金若
      有不足，餘款林進若有清償，再按每人持股分配股金。」，此有系爭協議書可
      按。而被告丁○○亦均按照上開系爭協議書之結算結果履行完畢，此有被告所
      提出之系爭八十四年三月九日分配表可憑，且如有不足之情形，依照上開系爭
      協議書末之約定，亦應由訴外人林進負責。被告丁○○既已履行完畢，原告請
      求被告丁○○履行系爭協議書，即無理由。
  四、綜上所述，原告主張撤銷系爭協議書之意思表示，而基於不當得利之法律關係
      ，請求被告丁○○返還訴外人林琴記違約案款三十一萬三千三百六十八元、「
      華中橋建築案」Ｃ棟一樓部分之四十二萬六千元，暨請求被告丙○○返還訴外
      人林琴記違約案件款一萬三千九百五十二元部分，非有理由。另原告對被告丁○○請求履行系爭協議書之「中和連城路案」徵收補償款三十六萬九千零二十
      四元，亦無理由，均應予駁回。其假執行之聲請，亦失所附麗，併予駁回。
  五、因本案事證已臻明確，兩造其餘主張陳述及所提之證據，均毋庸再予審酌，附
      此敘明。
丁、結論：原告之訴為無理由，依民事訴訟法第七十八條，判決如主文。
中　　　華　　　民　　　國　　九十一　　年　　　四　　　月　　　九　　　日
                                臺灣板橋地方法院民事第四庭
~B法　　　官　陳翠琪
右為正本係照原本作成
如對本判決上訴，須於判決送達後廿日內向本院提出上訴狀
中　　　華　　　民　　　國　　九十一　　年　　　四　　　月　　 十二 　　日
~B法院書記官　陳蒼仁
